臺灣臺南地方法院民事判決
111年度訴字第908號
原      告  廖烱志  
訴訟代理人  蘇國欽律師
            朱冠宣律師
            蘇清水律師
上  一  人
複 代 理人  王嘉豪律師
被      告  廖烱弘  
訴訟代理人  鄧羽秢律師
上列當事人間請求履行契約事件，經本院於民國111年10月19日
言詞辯論終結，判決如下：
    主  文
原告之訴及假執行之聲請均駁回。
訴訟費用由原告負擔。　　　　
    事實及理由
一、原告主張：兩造為兄弟關係。坐落臺南市○○區○○段000地號
    土地（下稱系爭土地）原為訴外人即兩造祖父廖春田（本院
    按：已歿，歿日不詳）所有，緣廖春田前於不詳時間，擬將
    系爭土地應有部分各2分之1贈與兩造，惟因原告長期在國外
    工作、不在臺灣，而被告有使用系爭土地務農之事實，故連
    同系爭土地贈與原告之應有部分2分之1（下稱系爭土地應有
    部分）將系爭土地全部移轉登記至被告名下（本院按：於民
    國67年3月16日辦理所有權移轉登記，登記原因發生日期為6
    6年12月21日），另就系爭土地應有部分成立借名登記契約
    。嗣訴外人即被告父親廖献龍（本院按：已歿，歿日不詳）
    生前亦曾於102年1月28日代理被告持被告印章（下稱系爭印
    章）在土地移轉同意書（下稱系爭同意書）上用印，對將系
    爭土地應有部分移轉予原告乙事表示同意，詎原告日前持系
    爭同意書請求被告辦理所有權移轉登記，卻為被告拒絕，為
    此，依系爭同意書即契約之法律關係提起本件訴訟等語。並
    聲明：㈠被告應將系爭土地應有部分所有權移轉登記予原告
    ；㈡願供擔保，請准宣告假執行。
二、被告則以：否認原告主張系爭土地應有部分係借名登記在被
    告名下之事實，蓋系爭土地本係廖春田全數贈與被告，與原
    告無涉。系爭同意書乃廖献龍在102年間私自簽署，被告並
    不知情，嗣於107年5月間，廖献龍寄發後壁郵局第16號存證
    信函予原告稱：伊未曾告知被告、擬將同意書聲明撤消（本
    院按：應為撤「銷」之誤寫）作廢等語（下稱系爭存證信函
    ）後，將上情告知被告知悉。系爭同意書上之系爭印章固為
    真正，惟係被告於97年間為辦理訴外人即其母蘇秋蘭之遺產
    分割協議時，授權廖献龍基於特定目的刻印、使用，之後放
    在廖献龍處。退步言，倘法院認為系爭同意書已成立、生效
    ，且契約性質為贈與，在贈與物之權利未移轉前，贈與人仍
    得撤銷其贈與，被告已於111年9月16日當庭提出民事答辯狀
    ㈢對原告為撤銷贈與之意思表示，故原告亦無從請求被告移
    轉系爭土地應有部分等語置辯。並聲明：㈠原告之訴駁回（
    漏未對原告假執行之聲請聲明駁回）；㈡如受不利判決，願
    供擔保請准宣告免為假執行。
三、得心證之理由：
　㈠按起訴應以訴狀表明訴訟標的及其原因事實，業為民事訴訟
    法第244條第1項第2款所明定，基於民事訴訟法處分權主義
    及辯論主義，訴訟標的應由當事人自行表明，並藉由原因事
    實予以特定，即原告在起訴時負有特定訴訟標的之義務，以
    劃定法院審判之範圍，且法院原則上不得斟酌當事人未提出
    之事實或證據作為裁判之基礎，惟依「法官知法」及「法官
    審判獨立」之原則，法官依當事人所提證據認定事實後，關
    於法律之評價、判斷及適用之職權（責），亦不受當事人所
    主張法律上見解之拘束。再觀民事訴訟法第199條第1項、第
    2項規定審判長應注意令當事人就訴訟關係之事實及法律為
    適當完全之辯論，並應向當事人發問或曉諭，令其為事實上
    及法律上陳述、聲明證據或為其他必要之聲明及陳述；其所
    聲明或陳述有不明瞭或不完足者，應令其敘明或補充之。據
    此，法院為求審理之慎重明確，自應賦予當事人於程序中就
    事實及法律觀點為必要陳述及適當完全辯論之機會，始能在
    追求實體裁判正確之際，兼顧當事人之訴訟權益。而查，本
    件原告起訴主張係依系爭同意書之契約關係，僅請求被告履
    行契約等語（見調字卷第14頁，本院卷第38頁），惟未表明
    契約之性質為何，嗣本院於111年9月16日審理時命原告表示
    其法律觀點，原告稱「比較像贈與」等語（見本院卷第147
    頁），被告爰對此當庭提出民事答辯狀㈢依民法第408條第1
    項向原告為撤銷贈與之意思表示（本院按：惟仍否認契約關
    係存在，見本院卷第148頁、第151頁）；其後原告於111年1
    0月19日言詞辯論時復改稱：系爭土地應有部分係由廖春田
    贈與原告，僅借名登記在被告名下等語（見本院卷第184頁
    ；惟此亦為被告否認），依前開說明，本院雖不囿於當事人
    提出之法律見解，但用以特定訴訟標的與審理範圍之原因事
    實，仍應以原告陳述為本，且以其最後之陳述為準，合先敘
    明。
　㈡按當事人主張有利於己之事實者，就其事實有舉證之責任，
    民事訴訟法第277條定有明文，如係由原告主張權利者，應
    先由原告負舉證之責，若原告先不能舉證，以證實自己主張
    之事實為真實，則被告就其抗辯事實即令不能舉證，或其所
    舉證據尚有疵累，亦應駁回原告之請求（最高法院17年上字
    第917號判例意旨參照）。次按稱「借名登記」者，謂當事
    人約定一方將自己之財產以他方名義登記，而仍由自己管理
    、使用、處分，他方允就該財產為出名登記之契約，其成立
    側重於借名者與出名者間之信任關係，在性質上應與委任契
    約同視，倘其內容不違反強制、禁止規定或公序良俗者，固
    應賦予無名契約之法律上效力，並類推適用民法委任之相關
    規定（最高法院98年度台上字第76號判決意旨參照）；又主
    張有借名委任關係存在事實之原告，於被告未自認下，須就
    此項利己事實證明至使法院就其存在達到確信之程度，始可
    謂已盡其依民事訴訟法第277條前段規定之舉證行為責任（
    最高法院103年度台上字第1637號判決意旨參照）。再按關
    於土地登記，係主管機關適用相關土地登記法令而辦理者，
    依高度蓋然性之經驗法則，其完成登記之內容通常可推認為
    真實，即所謂表見證明（或稱表現證明）。因此，否認登記
    內容所示權利之人，應主張並證明該項登記內容係由於其他
    原因事實所作成，以排除上開經驗法則之適用（最高法院10
    0年度台上字第387號判決意旨參照）。
　㈢承前所述，本件原告於本院審理時最後之陳述，係主張系爭
    土地應有部分係廖春田贈與原告，僅借名登記於被告名下等
    語，已為被告所否認。經查，系爭土地原為廖春田所有，係
    於67年3月16日以贈與為登記原因，登記原因發生日期為66
    年12月21日，辦理所有權移轉登記至被告名下迄今，有被告
    提出系爭土地之台灣省台南縣土地登記簿影本1紙為證（見
    本院卷第29頁），且為原告於言詞辯論時所自認（見本院卷
    第39頁、第184頁），應堪為信實，從上可知，無論是系爭
    土地或系爭土地應有部分，自始均從未登記在原告名下。再
    參以原告自陳於系爭土地移轉予被告之前，伊長期在國外工
    作，不在臺灣等語（見本院卷第184頁），且系爭同意書上
    之文字係為廖献龍書寫乙節，為兩造陳明一致（見本院卷第
    147頁），再除廖献龍筆跡、用印、及系爭印章外，並無原
    告簽名、用印，即任何原告之意思表示顯現於其上（見調字
    卷第19頁），復無證據證明原告在系爭土地辦理所有權移轉
    登記或系爭同意書作成時有參與其中（本院按：原告雖主張
    系爭同意書作成時兩造均在場，但未舉證以實其說，詳如後
    述），據此，應認原告主張之借名登記，係以廖春田為借名
    人，以被告為出名人，實則隱含廖春田將系爭土地應有部分
    贈與予原告之債權行為，故原告對被告有直接請求給付移轉
    之第三人利益契約，方為合於立約時背景客觀事實、當事人
    真意及所欲達到目的之解釋，並非兩造間有意思互為一致、
    成立借名登記契約。又因系爭土地之移轉原因登記為贈與，
    係地政機關適用土地法令辦理完成之登記事項，即有表見證
    明原則之適用，通常可推認為真實，原告現稱有贈與及借名
    登記等法律行為隱藏其中，乃主張有利於己之事實且反於土
    地登記內容之事實，亦為被告所否認，揆之前開說明，自應
    由原告就廖春田將系爭土地應有部分贈與及借名登記在被告
    名下等節，先負有舉證責任。
　㈣就此部分，原告僅提出系爭同意書影本1紙為證，並片面主張
    系爭同意書書立時，兩造及其父都在場等語。縱被告嗣於審
    理時已不再爭執系爭印章之真正，並自陳系爭印章在刻用後
    即放在其父處等語（見本院卷第183頁、第148頁），而主張
    印章被盜用應提出反證，否則即應推定為經本人授權之有權
    使用，此為我國實務慣來之見解（最高法院51年台上字第33
    09號判例、95年度台上字第2943號裁定意旨參照），且被告
    抗辯系爭印章有特定使用目的（見本院卷第148頁），性質
    上應屬對代理權之限制，依民法第107條前段規定，不能對
    抗善意第三人；然本件原告係主張權利之人，必先證明其主
    張之事實為真後，本院始有就抗辯事實逐一審究之必要，故
    原告本於第三人利益契約對被告有所請求，自須以原告先證
    明「系爭土地應有部分有經廖春田贈與予原告」為其前提。
    依被告抗辯，伊係於系爭存證信函寄出後，始知悉系爭同意
    書存在等語（見本院卷第147頁），顯見被告已否認於系爭
    同意書製作當下有與原告及其父一同在場，惟此原告已未能
    舉證以實其說，另觀系爭同意書之日期記載為102年1月28日
    ，如確為書立時間，自系爭土地移轉登記之日起算亦已超過
    30餘年，其後廖献龍尚曾於107年5月22日製作系爭存證信函
    （見本院卷第31頁），不論是否有經原告收受，亦因原告並
    未爭執上開私文書之真正，而有形式上之證據力（見本院卷
    第39頁），可用以推知廖献龍對於系爭土地應有部分之所有
    權是否應歸屬原告乙節，先後曾有相異之陳述，嗣原告於本
    院言詞辯論終結之日，既自陳無證據足以證明及請求本院調
    查（見本院卷第184頁至第185頁），自難遽認在前之系爭同
    意書有較高之證明力，即採為原告有利之認定。此外，原告
    並未提出其他直接或間接證據供本院調查，舉證責任尚有未
    盡，依舉證責任分配之原則，此難以舉證之不利益即應由原
    告承擔。原告主張，既無足採，被告另提出關於民法第408
    條第1項規定之攻擊防禦方法，對本院之事實認定自無影響
    ，即無庸再予審究，附此敘明。
四、綜上所述，依原告所舉之證據，尚不足以證明系爭土地應有
    部分係廖春田贈與予原告並借名登記於被告名下，原告依契
    約關係請求被告將系爭土地應有部分移轉登記予原告，於法
    難認有據，為無理由，應予駁回。原告之訴，既經駁回，其
    所為假執行之聲請亦失所附麗，應併予駁回。
五、本件事證已臻明確，兩造其餘攻擊防禦方法及舉證，核與判
    決結果均無影響，爰不另一一論述。
六、據上論結，本件原告之訴為無理由，依民事訴訟法第78條，
    判決如主文。
中　　華　　民　　國　　111 　年　　11　　月　　9 　　日
                  民事第三庭    法  官　徐安傑
以上正本係照原本作成。
如對本判決上訴，須於判決送達後20日內向本院提出上訴狀。
如委任律師提起上訴者，應一併繳納上訴審裁判費。
中　　華　　民　　國　　111 　年　　11　　月　　9 　　日
                                書記官  莊月琴